【裁判字號】    98,重訴,25
【裁判日期】    990630
【裁判案由】    損害賠償
【裁判全文】
臺灣宜蘭地方法院民事判決              98年度重訴字第25號
原      告  戊○○
            辛○○
            壬○○
            乙○○
            丑○○
            寅○○
            庚○○原名黃美華.
            己○○
            癸○○
            子○○
共      同
訴訟代理人  林正隆律師
被      告  丁○○
被      告  華南永昌綜合證券股份有限公司
法定代理人  丙○○○
訴訟代理人  鄭涵雲律師
上列當事人間侵權行為損害賠償事件，原告提起刑事附帶民事，
經本院刑事庭移送前來，本院於民國99年6月17日言詞辯論終結
，判決如下：
    主  文
被告丁○○應各給付原告如附表所示之金額，及均自民國九十七
年十月九日起至清償日止，按週年利率百分之五計算之利息。
原告其餘之訴均駁回。
訴訟費用由被告丁○○負擔十分之七，餘由原告負擔。
本判決於原告以如附表所示之金額為被告丁○○供擔保後，得假
執行；被告丁○○以如附表所示之金額為原告供擔保後，得免為
假執行。
原告其餘假執行之聲請均駁回。
    事  實  及  理  由
甲、程序方面：
    本件被告丁○○，未於最後言詞辯論期日到場，核無民事訴
    訟法第386條各款所列情形，爰依原告之聲請，由其一造辯
    論而為判決。
乙、實體方面：
一、原告起訴主張：
(一)、緣被告丁○○為被告華南永昌綜合證券股份有限公司蘇澳分
    公司 (以下簡稱華南永昌公司)之營業部襄理，其為從事股
    票融資業務，於民國94年間起，即因投資失利，需靠新接收
    之投資款支應本金及利息填補缺口，其明知已陷於周轉不靈
    ，竟隱瞞已無力清償之狀況，並為提升個人及被告華南永昌
    蘇澳分公司之業績，基於意圖為自己不法所有之概括犯意，
    明知實際並無投資國內股票丙種墊款融資、台指期貨、股票
    代操基金、融資融券財力證明等，仍以虛偽不實之上述投資
    可獲利或需周轉資金為理由，向原告等人遊說等人投資，使
    原告等人陷於錯誤而同意投資，案經台灣宜蘭地方法院檢察
    署以97年度偵緝字第77、78號及97年度偵字第2697號提起公
    訴，原告等人係於97年7月間接獲上開起訴書後，始知被告
    丁○○前述之詐欺犯行。按因故意或過失，不法侵害他人之
    權利者，負損害賠償責任，民法第184條第1項前段定有明文
    ，而被告丁○○基於意圖為自己不法所有之概括犯意，明知
    實際並無投資國內股票丙種墊款融資、台指期貨、股票代操
    基金、融資融券財力證明等，仍以虛偽不實之上述投資可獲
    利或需周轉資金為理由，向原告等人遊說等人投資，使原告
    等人陷於錯誤而同意投資並交付款項，致原告等人受有損害
    ，被告丁○○自應對原告等人負損害賠償責任；次按受僱人
    因執行職務，不法侵害他人之權利者，由僱用人與行為人連
    帶負損害賠償責任，民法第188條第1項前段亦有明文，而被
    告丁○○所犯前述之詐欺行為時，係受僱於被告華南永昌公
    司，擔任營業部襄理之職務，其利用其職務之便，以投資國
    內股票丙種墊款融資、台指期貨、股票代操基金、融資融券
    財力證明等理由，對原告等人為詐騙行為，以提升其個人及
    被告華南永昌公司之業績，顯係其執行職務上之行為，被告
    華南永昌公司亦應就被告丁○○之行為，對原告等人負連帶
    損害賠償責任。原告戊○○因被告之侵權行為，以丙種墊款
    名義交付金額為新台幣（下同）245萬元，共計受有245萬元
    之損害。原告辛○○因被告之侵權行為，以丙種墊款名義交
    付金額為70萬元，共計受有70萬元之損害。原告壬○○因被
    告之侵權行為，以丙種墊款名義交付金額為100 萬元，共計
    受有100 萬元之損害。原告乙○○因被告之侵權行為，以丙
    種墊款名義交付金額為65萬元，共計受有65萬元之損害。原
    告丑○○因被告之侵權行為，以丙種墊款名義交付金額為30
    萬元，共計受有30萬元之損害。原告寅○○因被告之侵權行
    為，以丙種墊款名義交付金額為100萬元，共計受有100萬元
    之損害。原告庚○○因被告之侵權行為，以丙種墊款名義交
    付金額為170萬元，共計受有170萬元之損害。原告己○○因
    被告之侵權行為，以丙種墊款名義交付金額為50萬元，共計
    受有50萬元之損害。原告癸○○因被告之侵權行為，以丙種
    墊款名義交付金額為38萬元，共計受有38萬元之損害。原告
    子○○因被告之侵權行為，以丙種墊款名義交付金額為100
    萬元，共計受有100 萬元之損害。（參證物一起訴書附表一
    ）。
(二)、被告華南永昌公司雖主張他案判決認定他案原告之請求權時
    效應自製作警局調查筆錄時起算，依與本案案情完全相同之
    另案證人廖高群之證詞，原告戊○○、乙○○、丑○○、寅
    ○○、庚○○及癸○○等，亦已知悉本件之侵權行為事實及
    受損金額等語云云，惟查原告戊○○、乙○○、丑○○、寅
    ○○、及癸○○等於95年6月間至警局製作筆錄，雖皆係由
    警員廖高群製作筆錄，然上開原告與另案高馨汝至警局製作
    筆錄之時間並不相同，實不能以證人廖高群在高馨汝請求被
    告損害賠償案之證詞，來推測本案原告製作筆錄之情形亦屬
    相同，況且原告庚○○之筆錄並非廖高群所製作。而原告前
    已一再主張，依最高法院94年台上字第1258號判決意旨所示
    ：「民法第197條第1項所謂請求權人『知有損害』，非僅指
    單純知有損害而言，其因而受損之他人行為為侵權行為，亦
    須一併知之，若僅知受損害及行為人，而不知其行為為侵權
    行為，則無從本於侵權行為請求賠償，時效即不能開始進行
    。」，上開原告於製作筆錄時，並不知悉被告丁○○有如何
    之詐騙事實，直至97年7月接獲鈞院地檢署起訴書時，始知
    被告丁○○明知已陷於周轉不靈，竟隱瞞已無力清償之狀況
    ，並為提升個人及被告華南永昌蘇澳分公司之業績，基於意
    圖為自己不法所有之概括犯意，明知實際並無投資國內股票
    丙種墊款融資、台指期貨、股票代操基金、融資融券財力證
    明等，仍以虛偽不實之上述投資可獲利或需周轉資金為理由
    ，向原告等人遊說等人投資，使原告等人陷於錯誤而同意投
    資等犯罪事實，且原告等人在接獲鈞院檢察署起訴書前，亦
    未曾被傳喚至檢察署開庭訊問，依前開最高法院判決意旨，
    應以原告等人接獲鈞院檢察署起訴書時即97年7月，為本件
    原告等人知悉被告丁○○侵權行為之時間，故本件原告等人
    之請求權，尚未罹於時效。再者，原告壬○○、辛○○、子
    ○○係於97年7月9日始至彰化縣警查局少年隊製作筆錄(參
    證物十六)，另原告己○○則未曾至警局製作筆錄，因此，
    原告壬○○、辛○○、子○○、己○○請求本件損害賠償，
    顯然無罹於時效之爭議，雖被告華南永昌公司辯稱原告己○○非刑事案件之告訴人，提起本件附帶民事不合法等語云云
    ，惟按因犯罪而受損害之人，於刑事訴訟程序得附帶提起民
    事訴訟，對於被告及依民法負賠償責任之人，請求回復其損
    害，刑事訴訟法第487條第1項復有明文，因此得提起刑事附
    帶民事之人，只要是被害人即可提起，非限於告訴人不可，
    被告華南永昌公司此部分所辯，顯無足採。
(三)、又被告華南永昌公司雖主張另案證人林金蟬之證詞，主張其
    無放任營業員之情事等語云云，惟證人林金蟬為被告華南永
    昌公司之財務行政主管，其證詞本會對被告華南永昌公司有
    所偏頗，況且，原告前已以主張被告丁○○曾向行政院金融
    監督管理委員會證券期貨局提出一份自白書 (參原證四)，
    其於該自白書中陳稱：「蔡經理知道蘇澳分公司的業績，三
    分之二都是我作的，知道我將代墊丙種資金拿到人頭戶衝業
    績，也知道我幫客戶代操，所以有時看完業績報表時，知道
    我虧損很大，會來關心我，要我控制一下，並積極幫我爭取
    人頭戶退佣及當衝費用折扣，也一定會在稽核要來前，通知
    我將非本人的存摺、印章保管好」，顯見證人林金蟬雖證稱
    其有宣導或稽查，然其絕對查不到蘇澳分公司之相關違法事
    實，因為該分行蔡經理早會事先通知被告丁○○提早作準備
    ，因此，證人林金蟬之證詞於本案顯無參考之價值，況且，
    被告華南永昌公司因此事件遭金管會處分，亦為事實，故被
    告華南公司此部分所辯，亦顯不足採。
(四)、末查，被告華南永昌公司另辯稱依另案板橋地方法院95年度
    重訴字第390、391號判決，該案之原告亦主張被告公司營業
    員利用職務進行詐騙，然法院認為渠等私下合意之行為，非
    屬營業員執行職務範疇，且被告公司亦無經營任何代操業務
    ，故判決駁回原告之請求，故本案丁○○所為者亦非營業員
    之職務等語云云，惟最高法院針對類似案件，已一再表明與
    被告華南永昌公司所提板橋地方法院判決相反之意旨，除原
    告前已提出最高法院96年台上字第2615號判決意旨：「民法
    第一百八十八條第一項所謂受僱人因執行職務不法侵害他人
    之權利，不僅指受僱人因執行其所受命令，或委託之職務自
    體，或執行該職務所必要之行為，而不法侵害他人之權利者
    而言，即受僱人之行為，在客觀上足認為與其執行職務有關
    ，而不法侵害他人之權利者，就令其為自己利益所為亦應包
    括在內。」外，原告茲再提出最高法院91年台上字第2627號
    判決意旨：「按僱用人藉使用受僱人而擴張其活動範圍，並
    享受其利益，且受僱人執行職務之範圍，或其適法與否，要
    非與其交易之第三人所能分辨，為保護交易之安全，受僱人
    之行為在客觀上具備執行職務之外觀，而侵害第三人之權利
    時，僱用人即應負連帶賠償責任。故民法第一百八十八條第
    一項所謂受僱人因執行職務不法侵害他人之權利，不僅指受
    僱人因執行其所受命令，或委託之職務自體，或執行該職務
    所必要之行為而言，即濫用職務或利用職務上之機會及與執
    行職務之時間或處所有密切關係之行為，其在外形之客觀上
    足認為與執行職務有關，而不法侵害他人之權利者，即令其
    係為自己利益所為之違法行為，亦應包括在內」，是以，應
    認被告華南永昌公司應連帶負損害賠償責任。
(五)、綜上，爰依侵權行為之法律關係請求被告連帶賠償原告之損
    害。並聲明：
１、被告應連帶給付原告戊○○245萬元，及自起訴狀繕本送達
    之翌日起，至清償日止，按週年利率5％計算之利息。
２、被告應連帶給付原告辛○○70萬元，及自起訴狀繕本送達之
    翌日起，至清償日止，按週年利率5％計算之利息。
３、被告應連帶給付原告壬○○100萬元，及自起訴狀繕本送達
    之翌日起，至清償日止，按週年利率5％計算之利息。
４、被告應連帶給付原告乙○○65萬元，及自起訴狀繕本送達之
    翌日起，至清償日止，按週年利率5％計算之利息。
５、被告應連帶給付原告丑○○30萬元，及自起訴狀繕本送達之
    翌日起，至清償日止，按週年利率5％計算之利息。
６、被告應連帶給付原告寅○○100萬元，及自起訴狀繕本送達
    之翌日起，至清償日止，按週年利率5％計算之利息。
７、被告應連帶給付原告庚○○170萬元，及自起訴狀繕本送達
    之翌日起，至清償日止，按週年利率5％計算之利息。
８、被告應連帶給付原告己○○50萬元，及自起訴狀繕本送達之
    翌日起，至清償日止，按週年利率5％計算之利息。
９、被告應連帶給付原告癸○○38萬元，及自起訴狀繕本送達之
    翌日起，至清償日止，按週年利率5％計算之利息。
１０、被告應連帶給付原告子○○100萬元，及自起訴狀繕本送達
    之翌日起，至清償日止，按週年利率5％計算之利息。
、願供擔保，請准宣告假執行。
二、被告答辯則以：
(一)、被告丁○○部分：
    伊對原告請求之金額無意見，但是伊現在被羈押，無法清償
    ，不過伊並非是施以詐術而使原告交付，單純是借貸關係，
    原告中有的人伊不認識，是一個牽一個。伊願意與原告和解
    ，但是要扣掉原告已經收取的利息，此部分資料在刑案中有
    大概的金額，請調卷參閱。但是伊現在因為被羈押沒有辦法
    去整理金額。並聲明：駁回原告之訴及假執行之聲請。
(二)、被告華南永昌公司部分：
１、按民法第197條第1項前段規定：「因侵權行為所生之損害賠
    償請求權，自請求權人知有損害及賠償義務人時起，二年間
    不行使而消滅。」，同法第144條第1項規定：「時效完成後
    ，債務人得拒絕給付。」。本件原告戊○○於95年6月1日在
    蘇澳分局偵查隊製作筆錄時即陳稱：「（問：有關你遭丁○○詐騙一事詳情為何？）因為丁○○他說是證券公司丙種資
    金運作，在證券公司丙種資金無法檯面化，所以透過營業員
    丁○○個人帳戶進出，因為不能以公司名義操作股票，所以
    陳嫌因需要資金當時我因有閒錢所以我就投資。」、「（問
    ：你共被詐騙多少金錢？）我被詐騙新台幣二百四十五萬元
    。有現金保管條及本票。」；原告乙○○於95年6月10日在
    蘇澳分局偵查隊製作筆錄時即陳稱：「（問：有關你遭丁○○詐騙一事詳情為何？）我是透過我朋友陳秀滿得知丁○○
    有代操丙種股票買賣，他會分紅給我，全部都是透過銀業員
    丁○○個人帳戶進出，所以我就拿錢給他。」、「（問：你
    共被詐騙多少金錢？）我被詐騙新台幣四十五萬元。有現金
    保管條及本票。」、「（問：是否要向丁○○及蘇澳永昌證
    券公司提出告訴？）要。」；原告丑○○於95年6月10日在
    蘇澳分局偵查隊製作筆錄時即陳稱：「（問：有關你遭丁○○詐騙一事詳情為何？）我是透過我朋友陳秀滿得知丁○○
    有代操丙種股票買賣，他會分紅給我，全部都是透過銀業員
    丁○○個人帳戶進出，所以我就拿錢給他。」、「（問：你
    共被詐騙多少金錢？）我被詐騙新台幣三十萬元。有現金保
    管條及本票。」、「（問：是否要向丁○○及蘇澳永昌證券
    公司提出告訴？）要。」；原告寅○○於95年6月10日在蘇
    澳分局偵查隊製作筆錄時即陳稱：「（問：有關你遭丁○○
    詐騙一事詳情為何？）我是透過我朋友陳秀滿得知丁○○有
    代操丙種股票買賣，他會分紅給我，全部都是透過銀業員丁○○個人帳戶進出，所以我就拿錢給他。」、「（問：你共
    被詐騙多少金錢？）我被詐騙新台幣一百萬元。有現金保管
    條及本票。」、「（問：是否要向丁○○及蘇澳永昌證券公
    司提出告訴？）要。」；原告庚○○於95年6月10日在蘇澳
    分局偵查隊製作筆錄時即陳稱：「（問：有關你遭丁○○詐
    騙一事詳情為何？）我是透過我朋友陳秀滿得知丁○○有代
    操丙種股票買賣，他會分紅給我，全部都是透過銀業員丁○○個人帳戶進出，所以我就拿錢給他。」、「（問：你共被
    詐騙多少金錢？）我被詐騙新台幣一百七十萬元。有現金保
    管條及本票。」、「（問：是否要向丁○○及蘇澳永昌證券
    公司提出告訴？）要。」；原告癸○○於95年6月5日在蘇澳
    分局偵查隊製作筆錄時即陳稱：「（問：有關你遭丁○○詐
    騙一事詳情為何？）因為丁○○他說是證券公司丙種資金運
    作，在證券公司丙種資金無法檯面化，丁○○稱公司有向營
    業員施壓要業績，所以陳嫌因需資金當時我因有閒錢所以我
    就投資。」、「（問：你共遭詐騙多少金錢？有無明細或相
    關證物）我被詐騙新台幣八十八萬元。有現金保管條及本票
    。」、「（問：是否要向丁○○提出告訴？）我要提出告訴
    。」，是原告至遲分別於上開時間即已知悉被告丁○○涉嫌
    詐欺之情事，原告並認為與被告華南永昌公司有關，並且表
    明訴追之意，因此，本件原告侵權行為損害賠償請求權之消
    滅時效應自斯時起算，詎本件原告於97年9月15日始向鈞院
    提出刑事附帶民事訴之追加狀，對被告華南永昌公司起訴，
    則原告對於被告華南永昌公司之請求，顯已罹於時效。
２、按民法第188條所定僱用人之連帶賠償責任，以受僱人執行
    職務時不法侵害他人之權利始有其適用。倘係受僱人之行為
    與執行職務無關，或其所為者乃個人之犯罪行為，即與該條
    規定之要件不合，殊無因受僱人濫用職務或利用職務上之機
    會及與執行職務之時間或處所有密切關係之行為，其外觀在
    客觀上認與執行職務有關，不法侵害他人權利，遽認僱用人
    應與該受僱人負連帶賠償責任。」（最高法院89年度台上字
    第2539號、95年度台上字第38號、93年度台上字第2059號民
    事判決參照）。又依證券交易法第70條規定：「證券商負責
    人與業務人員管理之事項，由主管機關以命令定之」。主管
    機關為規範證券商負責人與業務人員之職務範圍，乃訂有「
    證券商負責人與業務人員管理規則」，依該規則第2條規定
    ，所謂業務人員，係指從事有價證券之投資分析或內部稽核
    、有價證券承銷買賣之接洽或執行，辦理有價證券之受託、
    申報、結算或交割等業務，即證券營業員之職務範圍並不包
    括收受及繳納股款、保管存摺印鑑等。同法第18條第2項第3
    、7、8、9款規定：「證券商之負責人及業務人員，除其他
    法令另有規定外，不得有下列行為：三、受理客戶對買賣有
    價證券之種類、數量、價格及買進或賣出之全權委託。七、
    利用客戶名義或帳戶，申購、買賣有價證券。八、以他人或
    親屬名義供客戶申購、買賣有價證券。九、與客戶有借貸款
    項、有價證券或為借貸款項、有價證券之媒介情事。」準此
    ，營業員不得與客戶間從事丙種墊款等私相授受情事，凡此
    均非營業員職務範圍，且為法令所不許之行為。原告等不依
    證券交易之正常交易模式，反將款項匯予或現金交付予被告
    丁○○私人帳戶中，私下與被告丁○○成立委託投資丙種墊
    款融資、融資融券財力證明等串謀合意，原告之目的乃為賺
    取高額利息，此等違反相關法令之行為，並非被告丁○○於
    被告公司之職務行為：依原告刑事附帶民事起訴狀主張，除
    原告甲○○因「丙種墊款」、「以資金證明」、「短期借款
    」名義交付投資款項以外，其餘原告均以「丙種墊款」名義
    ，向被告丁○○交付投資款項。惟甲○○因「資金證明」與
    「短期借款」所交付之資金，乃系其與被告丁○○私人間之
    借貸關係，本與被告公司業務無涉，此部分丁○○之借貸行
    為，非為其於被告公司任職之職務行為，合先敘明。至於原
    告與被告丁○○間私下合意之「丙種墊款」投資行為，乃與
    前揭證券交易法、「證券商負責人與業務人員管理規則」有
    違，乃為一般大眾投資人所知悉，顯見原告與被告丁○○間
    私相授受之行為，乃與一般股票買賣交易之常態有違，為渠
    等私下合意借貸之行為，尚與營業員職務行為無關。原告等
    10人，其中癸○○為華南永昌公司之客戶，除渠等本件主張
    已罹於時效外，渠等於與被告公司簽定契約時，亦已明知不
    得與營業員有私下資金往來，卻為賺取高額利息而執意為之
    ，顯應自負其責，此觀開戶契約中之聲明書即明（待補呈）
    ，本件癸○○為被告公司客戶，明知丙種墊款之行為乃與一
    般股票買賣交易之常態有違，且明知不得與丁○○間有任何
    私人資金往來，則被告丁○○之行為乃非職務行為，故原告
    請求被告公司應依民法第188條規定負連帶賠償責任，洵無
    理由。
３、再按「刑事訴訟法第五百零四條所謂，應以刑事判決所認定
    之事實為據者，係指附帶民事訴訟之判決而言，如附帶民事
    訴訟經送於民事庭後，即為獨立民事訴訟，其裁判不受刑事
    判決認定事實之拘束」（最高法院43年台上字第713號判例
    ），因之，如僅為起訴書所認定事實，亦當然不拘束民事法
    院，合先敘明。依97年9月9日鈞院97訴字第342號偽造有價
    證券審判程序筆錄，被告丁○○供述：「我於準備程序中所
    稱認罪是指承認民事部分，我沒有詐欺犯行」、「（辯護人
    ）犯罪事實一部分，被告不否認有收取款項，但沒有意圖自
    己不法所有之犯行」（被證2），再參前揭被證1筆錄可知，
    本件原告等均明知與被告丁○○成立非常態代為操作股票期
    貨買賣行為及丙種墊款之合意，足證被告丁○○與原告間乃
    係私下委託代為操作股票之關係，為雙方所不否認，其所受
    損害均為代為操作股票所受之虧損，被告丁○○並無詐欺之
    行為。準此，原告稱被告因詐欺行為致其受有損害云云，以
    及被告華南永昌公司何行為致原告受有損害？原告均應依民
    法第277條第1項規定：「當事人主張有利於己之事實者，就
    其事實有舉證之責任。」舉證以實其說。查本件依原告97
    年9月5日刑事附帶民事狀起訴狀，僅宜蘭地檢署檢察官起訴
    書附表一所載原告之各損害金額，參酌前揭最高法院43年台
    上字第713號判例意旨，起訴書所認定事實，亦當然不拘束
    民事法院，就此部分被告公司予以爭執，原告等應就其損害
    金額提出相關單據舉證以實其說。
４、查，本件應以原告實際舉證匯給丁○○之金額扣除所受領紅
    利後，始為所謂之受損金額，而本件原告所提出存摺中匯予
    丁○○之金額，與原告起訴金額相去甚遠，原告應負舉證之
    責。雖本件原告起訴金額係以起訴書附表為依據，但查，該
    起訴書附表所示之金額，多為丁○○與各別原告協議所得之
    金額（因丁○○有時因計算麻煩，故就協商出一個雙方可以
    接受之金額），並非實際原告受損之金額，且本件只有癸○○一人為被告公司客戶；而丁○○所為之丙種墊款等行為，
    因為都次固定給付原告利息，因此性質上都是單純借貸關係
    而已，絕非代操股票之關係（因為代操股票應由原告自負盈
    虧），特此陳明，另依吳光明著「證券交易法」第384-385
    頁謂：「又如業務員為自己作丙，則係該業務員個人行為，
    不能認為係公司行為…。」(被證12)因此，本件被告公司不
    需就丁○○之個人行為負連帶賠償責任。四、而依起訴書附
    表所示，原告之月息皆為2分4，即月利率2.4%，則年利率高
    達28.8%(高出20%之法定利率)，而本件原告皆為貪圖高額利
    息始與丁○○達成私下協議，且事實上原告亦長期領取丁○○給付之利息，於該等給付利息正常之期間中，原告從未爭
    執丁○○之行為係屬被告公司所不能准許之行為，反而欣然
    配合此種私下合作之模式，而今因丁○○因故虧損，原告反
    指控此種行為違法所不許，強令被告公司負賠償責任，該等
    主張，不僅於法有違，更與情理不符，有違禁反言原則，是
    即令原告確受有損失，亦因渠等與有過失情節重大，而應自
    行負責。
７、綜上，爰為訴之聲明：1.原告之訴駁回；2.如受不利判決，
    願供擔保請准免予假執行。
三、本件兩造不爭執之事實，為被告丁○○係受僱於被告華南永
    昌證券公司蘇澳分公司擔任營業部襄理，從事股票、期貨買
    賣及股票融資等相關業務，原告戊○○、辛○○、壬○○、
    乙○○、丑○○、寅○○、庚○○、己○○、癸○○、蔡家
    浤等至95年5月2日止，以丙種墊款名義分別交付被告丁○○
    245萬元、70萬元、100萬元、65萬元、30萬元、100萬元、
    170萬元、50萬元、38萬元、100萬元等情，業經臺灣高等法
    院98年度上訴字第1387號、本院97年度訴字第342號刑事判
    決在案，並為兩造所不爭執，堪信為真。
四、本件經本院整理，並為兩造所同意之爭點為：(一)、華南永昌
    公司所為時效抗辯是否有理由？(二)、如被告華南永昌所為時
    效抗辯為無理由，是否應與被告丁○○負連帶賠償責任？(三)
    、被告丁○○抗辯原告之請求應扣除利息，是否有理由？如
    是，其得扣除之金額各為若干？茲分別論述如下：
(一)、按消滅時效，自請求權可行使時起算。因侵權行為所生之損
    害賠償請求權，自請求權人知有損害及賠償義務人時起，2
    年間不行使而消滅，民法第128條前段、197條第1項前段分
    別定有明文。又民法第197條所謂知有損害，即知悉受有何
    項損害而言，至對於損害額則無認識之必要，故以後損害額
    變更而於請求權消滅時效之進行並無影響；另關於侵權行為
    損害賠償請求權之消滅時效，應以請求權人實際知悉損害及
    賠償義務人時起算，非以知悉賠償義務人因侵權行為所構成
    之犯罪行為經檢察官起訴，或法院判決有罪為準，最高法院
    分別著有72年台上字第738號判例、97年度台上字第1720 號
    判決可資參照。復按民法第197條第1項規定：「因侵權行為
    所生之損害賠償請求權，自請求權人知有損害及賠償義務人
    時起，二年間不行使而消滅」。所謂知有損害及賠償義務人
    之知，係指明知而言。如當事人間就知之時間有所爭執，應
    由賠償義務人就請求權人知悉在前之事實，負舉證責任，最
    高法院亦著有72年台上字第1428號判例可佐。本件原告之請
    求，被告丁○○對金額部分並無意見，然以應扣除已給付之
    利息為辯；被告華南永昌公司則以請求權時效消滅等語為辯
    。經查：
１、按共同訴訟中，一人之行為或他造對於共同訴訟人一人之行
    為及關於其一人所生之事項，除別有規定外，其利害不及於
    他共同訴訟人，民事訴訟法第55條定有明文。申言之，此為
    共同訴訟人獨立原則，即其中1 人之行為不影響其他共同訴
    訟人之權能，例外在共同訴訟人1 人為某項主張，而其他共
    同訴訟人未積極為該主張抵觸之行為時，以有利於其他共同
    訴訟人為限，其主張效果及於其他共同訴訟人。本件兩造間
    為普通共同訴訟，當事人間之主張，原則上其利害關係並不
    及於其他共同訴訟人，是以，被告丁○○承認原告主張之損
    害賠償額（另辯稱應扣除已給付之利息）；被告華南永昌公
    司則以時效完成抗辯之，其利害關係均不及於他共同訴訟人
    。復按當事人主張有利於己之事實者，就其事實有舉證之責
    任，民事訴訟法第277 條定有明文。又按民事訴訟舉證責任
    之分配，旨在使提出有利於己之主張者，負有舉證證明其權
    利存在之事實，如無法積極舉證證明其權利存在，即應受不
    利之判斷，此合先敘明。
２、被告華南永昌公司抗辯原告戊○○、乙○○、丑○○、寅○○、庚○○、癸○○等人分別於95年6月間在宜蘭縣警察局
    蘇澳分局偵查隊製作筆錄，已知悉受有損害及賠償義務人等
    語。查，原告戊○○在95年6月1日警詢筆錄陳述：「（問：
    妳當時認識丁○○時是否知道她從事何工作？）知到她在蘇
    澳永昌證券公司上班。」、「（問：有關你遭丁○○詐騙一
    事詳情為何？）因為丁○○她說是證券公司丙種資金運作，
    在證券公司丙種資金無法檯面化，所以透過營業員丁○○個
    人帳戶進出，因為不能以公司名義操作股票，所以陳嫌因需
    資金當時我因有閒錢所以我就投資。」、「（問：你共遭詐
    騙多少金錢？有無明細或相關證物？）我被詐騙新台幣貳佰
    肆拾伍萬元。有現金保管條及本票。」（卷一第39、40頁）
    ；原告乙○○於95年6月10日警詢筆錄陳述：「（問：有關
    妳遭丁○○詐騙一事詳情為何？）我是透過我朋友陳秀滿得
    知丁○○有代操丙種股票買賣，她會分紅給我，全部都是透
    過營業員丁○○個人帳戶進出，所以我有拿錢給她。」、「
    （問：你共遭詐騙多少金錢？有無明細或相關證物？）我被
    詐騙新台幣陸拾伍萬元。有支票及現金保管單。」、「（問
    ：以上所言是否實在？有無補充？是否要向丁○○及蘇澳永
    昌證券公司提出告訴？）實在。沒有。要。」（卷一第43
    、44頁）；原告丑○○亦於95年6月10日製作警詢筆錄時陳
    述：「（問：有關妳遭丁○○詐騙一事詳情為何？）我是透
    過朋友陳秀滿得知丁○○有代操丙種股票買賣，她會分紅給
    我，全部都是透過營業員丁○○個人帳戶進出，所以我就拿
    錢給她。」、「（問：你共遭詐騙多少金錢？有無明細或相
    關證物？）我被詐騙新台幣參拾萬元。有支票及現金保管單
    。」、「（問：以上所言是否實在？有無補充？是否要向丁○○及蘇澳永昌證券提出告訴？）實在。沒有。要。」（卷
    一第46、47頁）；原告寅○○亦於95年6月10日製作警詢筆
    錄陳稱：「（有關妳遭丁○○詐騙一事詳情為何？）我是透
    過我同事陳秀滿得知丁○○有代操丙種股票買賣，她會分紅
    給我，全部都是透過營業員丁○○個人帳戶進出，所以我就
    拿錢給她。」、「（問：你共遭詐騙多少金錢？有無明細或
    相關證物？）我被詐騙新台幣壹佰萬元。有支票及現金保管
    單。」、「（問：以上所言是否實在？有無補充？是否要向
    丁○○及蘇澳永昌證券公司提出告訴？）實在。沒有。要。
    」（卷一第49、50頁）；原告庚○○亦於95年6月10日製作
    警詢筆錄陳述：「（問：有關妳遭丁○○詐騙一事詳情為何
    ？）我是透過我朋友陳秀滿得知丁○○有代操丙種股票買賣
    ，她會分紅給我，全部都是透過營業員丁○○個人帳戶進出
    ，所以我就拿錢給她。」、「（問：你共遭詐騙多少金錢？
    有無明細或相關證物？）我被詐騙新台幣壹佰柒拾萬元。有
    支票及現金保管單、匯款單。」、「（問：以上所言是否實
    在？有無補充？是否要向丁○○及蘇澳永昌證券公司提出告
    訴？）實在。沒有。要。」（卷一第52、53頁）；原告癸○○則於95年6 月5日製作警詢筆錄陳述：「（問：妳當時認
    識丁○○時是否知到她從事何工作？）知到她在蘇澳永昌證
    券公司上班。」、「（有關妳遭丁○○詐騙一事詳情為何？
    ）因為丁○○她說是證券公司有做丙種資金運作，在證券公
    司丙種資金無法檯面化，丁○○稱公司有向營業員施壓需要
    業績，所以陳嫌因需資金當時我因有閒錢所以我就投資。」
    、「（問：你共遭詐騙多少金錢？有無明細或相關證物？）
    我被詐騙新台幣捌拾捌萬元。有現金保管條及本票。」、（
    卷一第54、55頁）。是依上開筆錄關於「詐騙一事」、「詐
    騙金額」及「丁○○」、「陳嫌」、「蘇澳永昌證券公司」
    之記載，至為明確，則原告戊○○、癸○○、乙○○、丑○○、寅○○、庚○○至遲分別於95年6月1日、95年6月5日及
    95年6月10日已知悉侵權行為之損害及賠償義務人，即侵權
    行為損害賠償之時效已然起算，惟原告戊○○、癸○○、乙○○、丑○○、寅○○、庚○○遲至97年9月16日始以刑事
    附帶民事起訴狀起訴請求之（附民卷第1頁本院收狀戳記章
    ）時止，業已逾二年之請求權時效甚明。是以，被告華南永
    昌公司對原告戊○○、癸○○、乙○○、丑○○、寅○○、
    庚○○所為時效抗辯，為有理由。
３、就原告辛○○、壬○○、己○○及子○○部分：
    被告華南永昌公司雖抗辯原告己○○非刑事告訴人，不得提
    起附帶民事訴訟云云。查，按因犯罪而受損害之人，於刑事
    訴訟程序得附帶提起民事訴訟，對於被告及依民法負賠償責
    任之人，請求回復其損害，刑事訴訟法第487條第1項定有明
    文，法文明訂為因犯罪而受損害之人，並未限於告訴人，則
    被告華南永昌公司此部分之抗辯，於法未合，為無理由。另
    參前揭最高法院72年台上字第1428號判例意旨，應由賠償義
    務人就時效消滅乙節負擔舉證之責。而本件原告辛○○、壬○○及子○○依卷附資料，遲於97年7月9日始於彰化縣警察
    局少年隊辦公室製作筆錄（警刑偵一字第00971106726號卷
    ），而原告己○○似未於刑事程序部分製作筆錄，實難認定
    其主觀上知悉損害賠償事件之時點，而起算時效。依首揭舉
    證責任分配法則，被告華南永昌公司未能就原告辛○○、壬○○、己○○及子○○請求權時效完成乙節積極舉證之，應
    受不利之判斷。從而，被告華南永昌公司就原告辛○○、壬○○、己○○及子○○所為時效抗辯，洵屬無據，為無理由
    。
(二)、承上，被告華南永昌公司對原告辛○○、壬○○、己○○及
    子○○所為之時效抗辯，為無理由，業如前述，則次應認定
    者，為被告華南永昌公司應否與被告丁○○負連帶賠償責任
    。查，按僱用人藉使用受僱人而擴張其活動範圍，並享受其
    利益。就受僱人執行職務之範圍，或所執行者適法與否，恆
    非與其交易之第三人所能分辨，為保護交易之安全，如受僱
    人之行為在客觀上具備執行職務之外觀，而侵害第三人之權
    利時，僱用人固應依民法第188條第1項規定與受僱人負連帶
    賠償責任。然若於客觀上並不具備受僱人執行職務之外觀，
    或係受僱人個人之犯罪行為而與執行職務無關，自無命僱用
    人負賠償責任之理，最高法院亦著有98年度台上字第763 號
    判決可資參照。本件被告丁○○係華南證券公司蘇澳分公司
    之營業部襄理，負責股票融資業務，依法不得從事股票丙種
    墊款融資、代操作股票、台指期貨等業務，為兩造所不爭執
    ，然原告分別交付前開款項予丁○○，係為委託丁○○代為
    投資股票丙種墊款融資等事宜，此為原告所不爭執（原告刑
    事附帶民事起訴狀所載），而被告丁○○固否認主觀上有不
    法所有意圖，然客觀上並不爭執原告有交付於本件主張之款
    項，惟被告丁○○之不法行為業經刑事案件判決有罪確定（
    臺灣高等法院98年度上訴字第1387號刑事判決），堪認丁○○前開以投資為手段，致原告陷於錯誤而交付前開款項之行
    為，又依原告壬○○、辛○○及子○○於97年7月9日在彰化
    縣警察局少年隊辦公室製作警詢筆錄均陳述略以：都是匯到
    丁○○合作金庫的帳戶內（帳號0000-000-000000），丁○○都是開本票或現金保管條為據（警刑偵一字第0097110672
    6號卷）。核其所為，要與一般證券公司以投資人名義開戶
    受託集中保管、買賣之行為有殊，故係屬丁○○個人之犯罪
    行為，要與其執行華南證券公司蘇澳分公司營業部襄理之職
    務行為無涉，則依上開判決意旨，僱用人華南永昌公司自無
    庸對本件侵權行為負連帶賠償責任。故原告主張華南證券公
    司應與丁○○對其等所受之損害，負連帶賠償責任云云，即
    非可採。
(三)、按因故意或過失，不法侵害他人之權利者，負損害賠償責任
    。基於同一原因事實受有損害並受有利益者，其請求之賠償
    金額，應扣除所受之利益。民法第184條第1項前段、第216
    條之1分別定有明文。本件被告丁○○於本院98年5月13日言
    詞辯論期日陳述：「對原告請求之金額無意見，…。我願意
    和原告和解，但是要扣除他們已經收取的利息，但是我目前
    遭羈押無法去整理金額。」，依上開損害賠償應損益相抵之
    規定，自屬有理。惟，依首揭舉證責任法則，應由丁○○就
    有利於己之主張即扣除之利息若干，負有舉證證明其權利存
    在事實之責，然丁○○於收受本件於98年10月29日及其後之
    開庭通知，皆已不願意出庭辯論（卷二第21、136頁、卷三
    第39頁出庭意見書），亦未提出任何書狀以佐其說。而依前
    述普通共同訴訟原則，共同訴訟人未積極反對者，以有利於
    其他共同訴訟人主為限，其主張效果及於其他共同訴訟人，
    本件雖乏丁○○之積極舉證，然據華南永昌公司與原告對帳
    結果，並為原告所自認已收受之利息款項（參原告民事準備
    (三)、(四)狀及陳報狀）為：原告戊○○1,623,900元、辛○○
    326,400 元、壬○○72,000元、乙○○335,750元、丑○○
    93,600元、寅○○156,000元、庚○○555,850元、己○○
    183,360元、癸○○120,960元、子○○48,000元，自應予以
    扣除。
五、綜上所述，原告本於侵權行為之法律關係，起訴請求被告丁○○賠償給付之金額，原告戊○○於826,100元、辛○○於
    440,800元、壬○○於928,000元、乙○○於314,250元、丑
    ○○於206,400元、寅○○於844,000元、庚○○於1,144,15
    0元、己○○於316,640元、癸○○於259,040元、子○○於
    952,000元範圍內之請求，及均自刑事附帶民事起訴狀繕本
    送達之翌日起即97年10月9日至清償日止，按週年利率5％計
    算之利息，為有理由，應予准許。逾此部分，則屬無據，應
    予駁回。
六、假執行之宣告：兩造均陳明願供擔保，請准宣告假執行及免
    為假執行之宣告（被告丁○○雖未為主張，惟依共同訴訟人
    有利事項主張共同原則，被告華南永昌公司有利於丁○○之
    主張，其效力及於丁○○），經核均無不合，爰分別酌定相
    當之金額准許之，並就被告丁○○部分依職權酌定相當擔保
    金額，准予宣告供擔保後免為假執行；至原告敗訴部分，其
    假執行之聲請，則因訴之駁回而失其附麗，應併予駁回。
七、本件事證已臻明確，兩造其餘之攻擊或防禦方法，經本院審
    酌後均認與本件之結論無涉，茲不再一一論列，併予敘明。
八、依民事訴訟法第79條、第85條第1項但書，判決如主文。
中    華    民    國    99    年    6     月    30    日
                  臺灣宜蘭地方法院民事庭
                      法  官  張軒豪
正本與原本無異。
如不服本判決應於判決送達後20日內提出上訴狀（須附繕本）。
中    華    民    國    99    年    6     月    30    日
                      書記官  謝佩欣
附表：
┌────┬──────┬──────┬───────┐
│原    告│ 應給付金額 │原告為被告供│被告為原告供擔│
│        │ （新台幣） │擔保得假執行│保得免為假執行│
├────┼──────┼──────┼───────┤
│戊○○  │   826,100元│   276,000元│     826,100元│
├────┼──────┼──────┼───────┤
│辛○○  │   440,800元│   147,000元│     440,800元│
├────┼──────┼──────┼───────┤
│壬○○  │   928,000元│   310,000元│     928,000元│
├────┼──────┼──────┼───────┤
│乙○○  │   314,250元│   105,000元│     314,250元│
├────┼──────┼──────┼───────┤
│丑○○  │   206,400元│    70,000元│     206,400元│
├────┼──────┼──────┼───────┤
│寅○○  │   844,000元│   282,000元│     844,000元│
├────┼──────┼──────┼───────┤
│庚○○  │ 1,144,150元│   382,000元│   1,144,150元│
├────┼──────┼──────┼───────┤
│己○○  │   316,640元│   106,000元│     316,640元│
├────┼──────┼──────┼───────┤
│癸○○  │   259,040元│    87,000元│     259,040元│
├────┼──────┼──────┼───────┤
│子○○  │   952,000元│   318,000元│     952,000元│
└────┴──────┴──────┴───────┘

司法院資訊處製作；財團法人民間司法改革基金會備份。
